臺灣嘉義地方法院刑事判決　　　　　　　 95年度訴字第426號
公　訴　人　臺灣嘉義地方法院檢察署檢察官
被　　　告　戊○○
選任辯護人　奚淑芳律師
　　　　　　張雯峰律師
被　　　告　乙○○
輔　佐　人　丙○○
上列被告等因違反水利法等案件，經檢察官提起公訴（九十四年
度偵字第五七九八號）及移送併辦（九十五年度偵字第七○四二
號），本院判決如下：
    主  文
戊○○共同連續行使偽造公文書，足以生損害於公眾及他人，處
有期徒刑壹年貳月，減為有期徒刑柒月。扣案之經濟部水利署第
五河川局民國九十四年九月二十三日水五管字第○九四五○○七
四七四○號函沒收。
乙○○共同連續行使偽造公文書，累犯，足以生損害於公眾及他
人，處有期徒刑壹年肆月，減為有期徒刑捌月。扣案之經濟部水
利署第五河川局民國九十四年九月二十三日水五管字第○九四五
○○七四七四○號函沒收。
戊○○、乙○○被訴違反水利法部分無罪。
    事  實
壹、乙○○前於民國八十五年間因肅清煙毒條例案件，經臺灣高
    雄地方法院八十六年度訴字第一五○號判決判處有期徒刑三
    年三月確定；八十六年間因肅清煙毒條例案件，經臺灣高雄
    地方法院八十六年度訴字第一六六○號判決判處有期徒刑三
    年二月確定；前開刑罰接續執行，八十八年十一月十日假釋
    付保護管束，九十二年十月三日期滿未據撤銷，以已執行完
    畢論。緣盧秀雄係戊○○之父，乙○○曾於九十四年六月十
    五日向戊○○承租嘉義縣竹崎鄉○○段一○七四、一○七五
    、一○八六、一○八八、一○九○、一○九三、一○九四等
    地號土地。經濟部水利署第五河川局（下稱第五河川局）曾
    於九十四年七月四日以水五管字第○九四五○○五八二五○
    號函行文與盧秀雄，同意其就同段一○九○、一○九三、一
    ○九四等地號土地位於河川區域部分整地；該局另曾於九十
    四年九月五日以水五管字第00000000000號函行
    文戊○○，同意其就同段一○八六、一○八八、一○八九之
    八、一○八九之九、一○八九之一○、一○八九之一一、一
    ○八九之一二、一○八九之一三、一○八九之一四、一○八
    九之一五、一○八九之一六等地號土地位於河川區域部分整
    地，惟前開二份函文均特別註明「整地期間不得將土石外運
    以免觸法」。詎乙○○、戊○○明知乙○○向戊○○承租同
    段一○八六、一○八八、一○九○、一○九三、一○九四等
    地號土地僅有原地整地之許可，並不得外運土石；戊○○明
    知同段一○八九之八、一○八九之九、一○八九之一○、一
    ○八九之一一、一○八九之一二、一○八九之一三、一○八
    九之一四、一○八九之一五、一○八九之一六等地號土地僅
    有原地整地之許可，並不得外運土石，詎二人為求將原地所
    採取之土石外運他處堆置及處理，竟基於概括之共同犯意聯
    絡，於九十四年九月間某日，以不詳方式取得不詳之人於不
    詳時地所偽造第五河川局九十四年九月二十三日水五管字第
    00000000000號、內容為同意就同段一○八六、
    一○八八、一○八九之八、一○八九之九、一○八九之一○
    、一○八九之一一、一○八九之一二、一○八九之一三、一
    ○八九之一四、一○八九之一五、一○八九之一六、一○九
    ○、一○九三、一○九四、一○七四、一○七五、一○七六
    、一○七七等地號土地整地後剩餘約一千五百立方公尺土石
    方外運之函文，且連續於同年九月二十二日至二十九日間期
    間，先後將該紙偽造之公文書出示與二人所雇請不知情之挖
    土機司機林嘉南、砂石車司機何坤鴻等人，表示已取得外運
    土方之合法文件，請其等在前揭土地上開挖、堆置及外運土
    石，因而行使上開偽造公文書，足以生損害於第五河川局、
    林嘉南、何坤鴻。嗣於九十四年九月二十九日上午八時許，
    何坤鴻駕駛牌照號碼Ｘ四－六五九號曳引車搭載牌照號碼Ｙ
    Ｉ－五一號拖車載運挖取之土石，外運至嘉義縣朴子市凱鳴
    土資場途中，為警方在嘉義縣竹崎鄉鹿滿村下溪心永順橋旁
    臨檢查獲，進而循線查獲上情。
貳、案經嘉義縣警察局竹崎分局報告臺灣嘉義地方法院檢察署檢
    察官偵查起訴。
    理  由
壹、程序方面：
  一、本件公訴人、被告戊○○及其選任辯護人、被告乙○○均
      未於言詞辯論終結前對於警詢調查筆錄、偵查訊問筆錄、
      測量報告書、扣押書、責付保管單、盜濫採土石聯合查緝
      取締紀錄表、會勘紀錄、行政機關函文、現場取締紀錄、
      雨量年報表、有發警報颱風列表、前案紀錄等傳聞證據之
      證據能力有所異議。因被告二人係辯稱不知所持有及出示
      公文為偽造，對於持有偽造之公文並出示與他人閱覽乙節
      並不爭執，而前開證據多為公務員職務上製作之紀錄文書
      ，又查無顯不可信之情況，本院審酌予以採納之，無礙兩
      造當事人程序上之彈劾詰問權利，認前開傳聞證據合於刑
      事訴訟法第一百五十九條之四、之五等規定，因而具備證
      據能力。
  二、本院於九十六年八月九日調查檢察官聲請傳喚之證人甲○○、被告乙○○聲請傳喚之證人己○○時，被告乙○○於
      該審判期日並未到庭；九十六年十月十八日調查檢察官聲
      請傳喚之證人丁○○、戊○○完畢，被告乙○○始行到場
      。按當事人聲請傳喚之證人，於審判長為人別訊問後，由
      當事人直接詰問之。被告如無辯護人，而不欲行詰問時，
      審判長仍應予詢問證人、鑑定人之適當機會。當事人得於
      訊問證人、鑑定人或通譯時在場。前項訊問之日、時及處
      所，法院應預行通知之。刑事訴訟法第一百六十六條、第
      一百六十八條之一均有明文。被告乙○○雖於本院調查證
      人甲○○、己○○、丁○○、戊○○時並未在場，惟本院
      於調查上開證據前業已預先合法通知被告乙○○到場，嗣
      於審判期日並於提示各該證人訊問筆錄及告以要旨後，特
      予被告詰問或詢問上開證人之機會，均有各該審判期日之
      送達證書、審判筆錄在卷可考（本院卷第一百二十六頁至
      第一百二十七頁、第二百零八頁至第二百十二頁、第二百
      三十六頁至第二百三十八頁），被告乙○○詰問及在場權
      利已獲保障，本院調查前述證人之程序與刑事訴訟法前開
      規定，並無不合。
貳、有罪部分：
  一、訊據被告戊○○固稱坦認犯行，惟又辯稱，不知第五河川
      局之公文係屬偽造，該公文乃乙○○代為申請及交付；被
      告乙○○矢口否認有何犯行，辯稱，其係受僱於戊○○管
      理案發現場，第五河川局公文為戊○○提出，不知偽造云
      云。
  二、經查：被告戊○○、乙○○曾於九十四年九月間共同僱用
      挖土機司機林嘉南、鄧鴻其、楊清城等人駕駛挖土機開挖
      嘉義縣竹崎鄉○○段一○八八、一○八九之一二、一○八
      二、一○八一、一○八九之一一、一○八九之一○、一○
      七九號、面積達八百九十二點零二平方公尺土地上挖掘土
      石，並共同僱用砂石車司機何坤鴻將上開土石堆置在同段
      一○九○、一○八九之一六、一○八九之一七、一○八九
      之五、一○八九之四、一○八九之三、一○八九之二、一
      ○八九之六號、面積達一千五百零一點一五平方公尺之土
      地上，此觀被告乙○○於警詢時自承：「（問：警方所查
      獲挖土機司機林嘉南、砂石車司機何坤鴻是不是你所僱用
      之工人？）是的。」等語（警卷第二頁調查筆錄）；偵查
      中自承：「（問：是否僱用林嘉南、何坤鴻到該處挖土及
      載運？）是的，我是叫戊○○僱用他們二人。」等語（偵
      查卷第二十七頁訊問筆錄）。被告戊○○於偵查中亦承：
      「（問：是否僱用何坤鴻、林嘉南載運及挖土？）是的，
      是乙○○叫我僱用。」等語（偵查卷第二十七頁訊問筆錄
      ）。證人林嘉南、何坤鴻、鄧鴻其於警詢及偵查中均稱係
      由戊○○僱用在上揭地點開挖及載運土石（警卷第十一頁
      、第十四頁、第十七頁、第十九頁調查筆錄，偵查卷第二
      十五頁、第二十六頁、第二十八頁訊問筆錄），證人楊清
      城則稱係乙○○僱用其在上揭地點開挖整地（警卷第二十
      二頁調查筆錄，偵查卷第二十八頁訊問筆錄），至為明確
      。
  三、第五河川局曾於九十四年七月四日以水五管字第○九四五
      ○○五八二五○號函行文與被告戊○○之父盧秀雄，同意
      其就嘉義縣竹崎鄉○○段一○九○、一○九三、一○九四
      等地號土地位於河川區域部分整地；該局另曾於九十四年
      九月五日以水五管字第00000000000號函行文
      被告戊○○，同意其就嘉義縣竹崎鄉○○段一○八六、一
      ○八八、一○八九之八、一○八九之九、一○八九之一○
      、一○八九之一一、一○八九之一二、一○八九之一三、
      一○八九之一四、一○八九之一五、一○八九之一六等地
      號土地位於河川區域部分整地，該二份函文均特別註明「
      整地期間不得將土石外運以免觸法」，有函文在卷可憑（
      警卷第三十三頁、第三十四頁）。而盧秀雄所有土地，皆
      由被告戊○○使用，並出面向第五河川局申請開挖整地許
      可，不僅被告戊○○坦認無訛（警卷第八頁調查筆錄，本
      院卷第二百三十頁審判筆錄），更為證人即被告戊○○之
      兄丁○○證述屬實（本院卷第二百二十三頁審判筆錄）。
  四、警方於九十四年九月二十九日查獲本件時，係被告戊○○
      交付警方偽造之第五河川局九十四年九月二十三日水五管
      字第00000000000號、內容為同意就同段一○
      八六、一○八八、一○八九之八、一○八九之九、一○八
      九之一○、一○八九之一一、一○八九之一二、一○八九
      之一三、一○八九之一四、一○八九之一五、一○八九之
      一六、一○九○、一○九三、一○九四、一○七四、一○
      七五、一○七六、一○七七等地號土地整地後剩餘約一千
      五百立方公尺土石方外運之公函，此有扣案之其上書有「
      這張公文是我拿給警方戊○○」等文字之偽造函文在卷可
      參（警卷第四十七頁）。而前開函文確係偽造，業據證人
      即第五河川局駐衛警甲○○於偵查中證述無訛（偵查卷第
      六十四頁訊問筆錄），並有第五河川局出具之相同文號函
      文在卷可參（偵查卷第六十七頁）。比較被告戊○○及第
      五河川局所分別出具相同文號之函文，前者聯絡人及機關
      地址之用字顯較後者為小；前者發文日期為九十四年九月
      二十三日，後者為九十四年九月五日；前者受文者字體較
      後者為大；前者受文者與發文日期間存有空行為後者所無
      ；前者各段排版並不一致，但後者均屬整齊一致；前者係
      稱回覆九十四年九月十四申請書，後者則為回覆九十四年
      八月十二日申請書；前者稱「土石方准外運」，後者則稱
      「不得將土石外運」。觀諸前者之排版與後者明顯不同，
      前者顯非挖補後者，而係另行繕打所成；又前者函文之「
      准許外運」意思表示與後者「不得外運」具有完全相反之
      效用，則被告戊○○所提出之前者自屬偽造之公文書，而
      非變造（最高法院八十三年度台上字第二五七二號判決要
      旨參照）。
  五、該份偽造之第五河川局「准許土石外運」之公文書係被告
      戊○○所提出，已如前述。又被告戊○○曾經出示該份文
      書與何坤鴻、林嘉南閱覽，為被告戊○○所是認（本院卷
      第二百三十一頁審判筆錄），且為證人何坤鴻、林嘉南於
      警詢及偵查中證述屬實（警卷第十一頁調查筆錄，偵查卷
      第二十五頁至第二十六頁訊問筆錄）。雖被告戊○○辯稱
      公文係乙○○申請，不知偽造云云。然查：依據第五河川
      局所出具之相同00000000000號公函，其載明
      土石不得外運，正本受文者且為被告戊○○（偵查卷第六
      十七頁）。真正函文之受文者既為被告戊○○，被告戊○○亦承認第五河川局函文均係寄至竹崎家中（本院卷第二
      百三十頁審判筆錄），被告戊○○對於寄給自己且送至家
      中之函件理應收受並知悉無誤。反觀偽造之函文，被告戊○○、乙○○均稱係乙○○交付戊○○收受（警卷第四頁
      、第八頁調查筆錄，偵查卷第二十七頁訊問筆錄），向來
      寄送至自己住處之政府機關公文竟由非受文者之他人手中
      取得，從此不正常來歷，公文是否真正，實屬可疑。又證
      人即被告之兄丁○○陳稱其知悉函文內容係准許整地但土
      石不准外運（本院卷第二百二十六頁審判筆錄），非受文
      者之丁○○知悉「不准外運」，身為受文者之被告戊○○
      斷無不知情真正函文內容之道理。再被告戊○○親自僱工
      整地，已如前述，為免觸法，理應對於土石是否准許外運
      乙事甚為關心，自不可能不知真正函文內容。既然知悉真
      正函文內容，則見到相同文號但內容卻完全相反之函文，
      必然知悉「准許外運」函文必屬虛偽。是其所辯，與事實
      不符，顯為避重就輕之詞，不值採信。
  六、被告乙○○雖然辯稱，函文係戊○○所出具，不知虛偽云
      云。但查：證人戊○○迭稱該紙偽造公文係被告乙○○所
      出具（警卷第八頁調查筆錄，偵查卷第二十七頁訊問筆錄
      ，本院卷第二百三十四頁審判筆錄），此與被告乙○○於
      警詢時自稱該份偽造公文係其親自拿到戊○○家中給戊○○等情（警卷第四頁調查筆錄），互相吻合，該紙偽造公
      文最初係自被告乙○○流向戊○○，應認實在。該紙偽造
      公文既然係從被告乙○○處流向戊○○，警方以此質之被
      告乙○○該紙偽造公文之來源，其竟以「我不知道公文何
      處來」（警卷第四頁調查筆錄）等語搪塞支吾，足可窺見
      其心虛而無從解釋之窘境。又被告乙○○係向戊○○承租
      嘉義縣竹崎鄉○○段一○七四、一○七五、一○八六、一
      ○八八、一○九○、一○九三、一○九四等地號土地，此
      有雙方所書立之土地租賃契約書在卷可參（警卷第六十三
      頁至第六十四頁），該契約書載明「土地之管理及使用權
      」歸屬被告乙○○；「租用期間車輛進出，若有土石、雜
      物污物污染道路清潔」由被告乙○○負責清理，被告乙○○亦坦承僱用他人開挖及載運土方（偵查卷第二十七頁）
      ，顯見被告乙○○依租賃契約就該土地有使用收益之權利
      ，且實際上因利用土地緣故僱工開挖。被告乙○○因契約
      享受土地使用收益權利，又以開挖土地方式利用該承租土
      地，倘土石未能順利外運，必使其契約權利受到影響，則
      被告乙○○對於所承租土地上土石能否外運乙事必甚為關
      心，始合乎交易常情。既然與「土石外運與否」具有相當
      利害關係，被告乙○○、戊○○共同僱工開挖現場，則被
      告乙○○對於第五河川局核發與戊○○載有土石「不得外
      運」真正公文，因此影響雙方契約權利義務關係甚鉅，當
      無未受知會之道理。再者，觀察比對前開土地租賃契約書
      及偽造公文所涉土地，被告乙○○所承租全部土地盡為偽
      造公文中「准許土石外運」土地所包括，被告乙○○顯然
      能從該份偽造公文獲取利益，乃至為灼然。被告乙○○既
      知真正公文存在，又曾經手與真正公文文號相同但內容完
      全相反之偽造公文，竟又僱工整地及外運土石，從偽造公
      文中獲取利益，事後更閃爍其詞，顯係知悉該紙「准許土
      石外運」之公文係屬偽造。是其所辯，與事理有違，應屬
      推卸責任之詞，不值採信。從而，事證明確，被告戊○○
      、乙○○犯行均堪認定。
  七、核被告戊○○、乙○○所為，均犯刑法第二百十六條、第
      二百十一條之行使偽造公文書罪。再被告行為後，九十四
      年一月七日修正，同年二月二日公布之刑法業於九十五年
      七月一日施行，本件所涉修正前後法律比較及適用之情形
      ，詳如附表所示。其中刑法第五十六條關於連續犯刪除之
      修正，因修正前規定足使被告受較輕之刑罰，有利於行為
      人，應依刑法第二條第一項前段適用修正前之行為時法。
  八、被告二人行使偽造函文俾利其等共同僱工開挖及外運所管
      領土地之土石，就前揭犯行，顯有犯意聯絡及行為分擔，
      均為共同正犯。被告等先後犯行，時間緊接，方法雷同，
      所犯均為構成要件相同之罪名，顯係基於概括犯意為之，
      為連續犯，應依修正前刑法第五十六條論以一罪，並加重
      其刑。另查，被告乙○○前於八十五年間因肅清煙毒條例
      案件，經臺灣高雄地方法院八十六年度訴字第一五○號判
      決判處有期徒刑三年三月確定；八十六年間因肅清煙毒條
      例案件，經臺灣高雄地方法院八十六年度訴字第一六六○
      號判決判處有期徒刑三年二月確定；前開刑罰接續執行，
      八十八年十一月十日假釋付保護管束，九十二年十月三日
      期滿未據撤銷，以已執行完畢論等情，有臺灣嘉義地方法
      院檢察署刑案資料查註紀錄表、臺灣高等法院被告前案紀
      錄表等在卷可參（偵查卷第五頁至第十二頁，本院卷第四
      頁至第十頁），其受有期徒刑之執行完畢，五年以內故意
      再犯本件有期徒刑以上之罪，為累犯，應依刑法第四十七
      條第一項遞加重其刑。爰依被告二人之陳述（本院卷第二
      百五十六頁至第二百五十七頁審判筆錄）及上述前案紀錄
      ，審酌被告二人冀圖非法外運土石而犯罪之動機及目的；
      犯罪時未受明顯刺激；出具偽造公文書取信於挖土機及砂
      石車司機之手段；被告戊○○未曾因犯罪受刑之宣告，被
      告乙○○有脫逃、妨害自由、煙毒等前科之品行；被告戊○○國中畢業、被告乙○○國小畢業之智識程度；被告戊○○未婚，無子女，現打零工維生，被告乙○○未婚，無
      子女，現無業，中風眼盲之生活狀況；故意犯罪，法紀觀
      念薄弱；行使偽造公文書，足以損害國家執行公務之誠正
      信用，紊亂社會秩序，危害非輕；被告戊○○於本院審理
      時固稱坦認犯罪，惟歷經警詢、偵查及審理仍一再辯稱不
      知公文係偽造，究其所言，實否認本件犯行，態度可議；
      被告乙○○矢口否認犯行、推拖卸責，態度不佳等一切情
      狀，認被告二人行使偽造公文書，公然挑戰公權力，行為
      乖張，應接受刑罰制裁，以矯正其觀念，分別量處如主文
      所示之刑。扣案之偽造之第五河川局民國九十四年九月二
      十三日水五管字第00000000000號函（警卷第
      四十七頁），係被告二人持以違犯本件之物品，已經敘明
      。該函文載明受文者為被告戊○○，又係被告戊○○提出
      交付警方扣案，依該紙偽造公文之占有支配狀態，應推定
      係被告戊○○所有。扣案之該紙偽造公文既為被告戊○○
      所有供本件犯行所使用之物品，應依刑法第三十八條第一
      項第二款宣告沒收。該紙偽造公文既經宣告沒收，即無再
      依刑法第二百十九條另行沒收其上印文或署押之必要。
  九、被告二人犯罪均在九十六年四月二十四日以前，應依中華
      民國九十六年罪犯減刑條例，減其刑期二分之一。
參、無罪部分：
  一、公訴意旨略以：被告戊○○、乙○○二人明知河川區域內
      之採取或堆置土石，應經許可，詎其等卻未經第五河川局
      之許可，竟自九十四年九月二十二日起，共同僱用不知情
      林嘉南、鄧鴻其及楊清城分別駕駛挖土機，在嘉義縣竹崎
      鄉牛稠溪河川區域內位於嘉義縣竹崎鄉○○段一○七九、
      一○八一、一○八二、一○八八、一○八九之一○、一○
      八九之一一、一○八九之一二等地號、面積共計八百九十
      二點零二平方公尺土地整地挖掘土石，並僱用不知情之何
      坤鴻駕駛砂石車載運，將挖掘土石堆置在河川區○○位於
      ○段一○九○、一○八九之一六、一○八九之一七、一○
      八九之五、一○八九之四、一○八九之三、一○八九之二
      、一○八九之六等地號、面積共計一千五百零一點一五平
      方公尺土地上，足以妨害水土保持及公眾之安全，致生公
      共危險，因認被告二人涉有違反水利法第九十四條之一之
      公共危險罪嫌。
  二、按犯罪事實應依證據認定之，無證據不得認定犯罪事實。
      又不能證明被告犯罪者，應諭知無罪之判決，刑事訴訟法
      第一百五十四條第二項、第三百零一條第一項分別定有明
      文。又刑事訴訟法第一百六十一條第一項規定，檢察官就
      被告犯罪事實，應負舉證責任，並指出證明之方法。因此
      ，檢察官對於起訴之犯罪事實，應負提出證據及說服之實
      質舉證責任。倘其所提出之證據，不足為被告有罪之積極
      證明，或其指出證明之方法，無從說服法院以形成被告有
      罪之心證，基於無罪推定之原則，自應為被告無罪判決之
      諭知（最高法院九十二年台上字第一二八號判例）。水利
      法第九十四條之一第一項所謂「致生公共危險」，固以實
      際上須有具體危險之發生為要件，而屬具體之危險犯；然
      其具體危險之存否，仍應依社會一般之觀念，客觀的予以
      判定。亦即應依其採取或堆置砂石過程是否有妨礙水流之
      具體情況，及河段之寬度、曲直、平日及颱風暴雨時之河
      水流量採取處距離河堤之長度等情況，視其一般上是否有
      使流水改道，浸蝕護岸，而影響安全之虞，以決定其危險
      之有無（最高法院九十四年度台上字第六一七三號判決要
      旨）。
  三、檢察官認被告涉嫌未經許可在河川區域內採取及堆置土石
      ，違反水利法第七十八條之一第三款規定，而有同法第九
      十二條之二第七款所定情形，致生公共危險，應依同法第
      九十四條之一第一項處罰，無非以被告二人之供述，證人
      即挖土機司機林嘉南、楊清城、鄧鴻其，砂石車司機何坤
      鴻，第五河川局駐衛警甲○○等人證言，現場勘驗筆錄、
      勘驗照片、土地複丈成果圖等書證，為其論據。
  四、經查：被告戊○○、乙○○自九十四年九月二十二日起至
      同年月二十九日止期間，僱請挖土機林嘉南、楊清城、鄧
      鴻其及砂石車司機何坤鴻，在嘉義縣竹崎鄉牛稠溪河川區
      域內位於嘉義縣竹崎鄉○○段一○七九、一○八一、一○
      八二、一○八八、一○八九之一○、一○八九之一一、一
      ○八九之一二等地號、面積共計八百九十二點零二平方公
      尺土地整地挖掘土石，並將挖掘土石堆置在相同河川區○○位於○段一○九○、一○八九之一六、一○八九之一七
      、一○八九之五、一○八九之四、一○八九之三、一○八
      九之二、一○八九之六等地號、面積共計一千五百零一點
      一五平方公尺土地上等情，為被告戊○○、乙○○所是認
      ，核與證人林嘉南、楊清城、鄧鴻其、何坤鴻、甲○○所
      述相符，復據檢察官親到現場勘驗並指示測量，有勘驗筆
      錄、勘驗照片、河川圖籍、嘉義縣竹崎地政事務所土地複
      丈成果圖等在卷可參，堪認屬實。
  五、被告二人確在河川區域挖掘及堆置土石，已如前述，惟被
      告之行為是否達「致公共危險」程度。經查：(一)、依行政
      院農業委員會林務局農林航空測量所九十六年四月二十七
      日農測資字第○九六九二三○○二六號函所提供案發地點
      於九十四年五月二十三日、九十四年九月二十五日、九十
      五年六月十五日、九十五年十一月五日之空照圖所示（證
      物袋，彩色影本見本院卷第一百十二頁至一百十七頁），
      案發地點之河川區域在被告等挖掘及堆置前、後之河道及
      週邊道路之分布、曲度及寬窄均極為相似，並無明顯改道
      或侵蝕之情形。(二)、依第五河川局回覆臺灣嘉義地方法院
      檢察署關於「戊○○、乙○○等二人違法採取土石是否已
      經致生公共危險」一案九十五年十二月七日水五管字第○
      九五○二○一七二四號函（本院卷第九十六頁），「本案
      遭乙○○等人挖取土石、整地、堆置土石所造成河道地形
      之變化，尚需依據降雨之型態及強度來判斷，查本年度（
      九十五年）颱風豪雨侵襲下，該河段土石、河岸邊坡、地
      形尚無重大異變。該河段目前本局尚未施設堤防，故河道
      寬廣，在洪水宣洩漫流下，近年並未造成現場崩塌或河川
      改道情形，以現場長滿雜草可知。」又依該函所附案發前
      後照片所示（本院卷第九十七頁至第九十八頁），案發地
      點地形及地貌即如函文所述，確無明顯改變。(三)、再依檢
      察官所提出嘉義縣樟腦寮雨量觀測站觀測牛稠溪上游集水
      區域之九十年至九十五年雨量觀測紀錄（本院卷第八十七
      頁至第九十二頁），九十年至九十五年之年雨量分別為四
      千二百七十二、二千七百九十三、二千一百六十六、二千
      八百五十（九十三年雨量表之年雨量為空白，該年年雨量
      係本院依各月雨量加總所得）、四千八百二十一、四千一
      百九十六（九十五年雨量表之年雨量為空白，該年年雨量
      係本院依各月雨量加總所得）公釐，綜合觀之，案發後之
      九十五年間降雨量並無明顯低於其他各年之情形；又九十
      年至九十五年之各年單日最大降雨量分別為六百三十四、
      二百、一百六十三、三百四十七、四百五十六、五百九十
      七公釐，九十五年之單日最大降雨量係自九十年以來最大
      。(四)、另依檢察官所提出中央氣象局發布之九十一年至九
      十五年「有發警報颱風列表」所示（本院卷第九十三頁至
      第九十五頁），九十一至九十五年之各年度颱風警報數分
      別為三個、九個、九個、七個、七個，九十五年度計有強
      烈颱風警報一個、中度颱風警報四個、輕度颱風警報二個
      ，案發後九十五年颱風警報數亦無明顯降低，颱風強度亦
      無明顯偏低之情形。(五)、證人即第五河川局駐衛警甲○○
      亦證稱，九十五年間案發地點之河川並無改道情形，亦未
      接獲民眾通案水患（本院卷第七十三頁訊問筆錄）。
  六、綜前所述，被告二人挖掘及堆置土石之河川區域於案發後
      並未存在河道及地形改變之情形；主管機關於案發後亦未
      接獲任何案發地點水患通報，案發地點似無災害發生；又
      本件案發前後之案發地點降雨量及颱風警報數並無顯著降
      低跡象，本件應可排除因無氣候異常緣故導致流量減少，
      進而影響前開判斷之狀況，即難認為被告二人在河川區域
      挖掘及堆置土石之行為已達到「流水改道，浸蝕護岸，影
      響安全之虞」之危險程度。此外，復查無其他積極證據足
      認被告確有檢察官所指犯行，因認不能證明被告等有違反
      水利法犯罪，此部分應為無罪之諭知，以免冤抑。
肆、併辦部分：被告等於案發河川區域挖掘及堆置土石之行為既
    未構成違反水利法犯罪，本件自與檢察官就被告於相同地點
    堆置土石因而違反區域計畫法之併辦部分，核無想像競合犯
    之裁判上一罪關係可言，無從併辦，應退由檢察官另行偵查
    ，附此敘明。
據上論斷，應依刑事訴訟法第二百九十九條第一項前段、第三百
零一條第一項，刑法第二條第一項前段、第二十八條、第五十六
條（刪除前）、第二百十六條、第二百十一條、第四十七條第一
項、第三十八條第一項第二款，中華民國九十六年罪犯減刑條例
第二條第一項第三款、第七條，判決如主文。
本案經檢察官陳慧玲到庭執行職務。
中　　華　　民　　國　　96　　年　　10　　月　　31　　日
                  刑事第五庭審判長  法  官   林信旭
                                    法　官   洪嘉蘭
                                    法  官   張道周
上列正本證明與原本無異。
如不服本判決，應於判決送達後十日內向本院提出上訴狀，上訴
書狀依法應敘述具體理由，如未敘述具體理由者，應於上訴期間
屆滿後二十日內補提理由書於本院（均應附繕本）。
中　　華　　民　　國　　96　　年　　10　　月　　31　　日
                                    書記官   黃意雯
附表（打勾者表示有利於行為人）
┌──┬──┬───────────┬──┬────────────┐
│編號│條號│新法                  │比較│理由                    │
│    │    ├───────────┤適用│                        │
│    │    │舊法                  │結果│                        │
├──┼──┼───────────┼──┼────────────┤
│1   │47  │新條文                │無  │刑法第四十七條雖經修正，│
│    │    │受徒刑之執行完畢，或一│    │但本件被告無論依修正前或│
│    │    │部之執行而赦免後，五年│    │修正後法律，被告均構成累│
│    │    │以內故意再犯有期徒刑以│    │犯，法律效果又屬相同，並│
│    │    │上之罪者，為累犯，加重│    │無刑法第二條所稱法律變更│
│    │    │本刑至二分之一。      │    │情形，自應適用現行法律。│
│    │    │第九十八條第二項關於因│    │                        │
│    │    │強制工作而免其刑之執行│    │                        │
│    │    │者，於受強制工作處分之│    │                        │
│    │    │執行完畢或一部之執行而│    │                        │
│    │    │免除後，五年以內故意再│    │                        │
│    │    │犯有期徒刑以上之罪者，│    │                        │
│    │    │以累犯論。            │    │                        │
│    │    ├───────────┤    │                        │
│    │    │舊條文                │    │                        │
│    │    │受有期徒刑之執行完畢，│    │                        │
│    │    │或受無期徒刑或有期徒刑│    │                        │
│    │    │一部之執行而赦免後，五│    │                        │
│    │    │年以內再犯有期徒刑以上│    │                        │
│    │    │之罪者，為累犯，加重本│    │                        │
│    │    │刑至二分之一。        │    │                        │
├──┼──┼───────────┼──┼────────────┤
│2   │56  │新條文                │    │刑法修正之後，原屬連續犯│
│    │    │刪除                  │    │之數個犯罪行為，依新法應│
│    │    ├───────────┼──┤數罪併罰，比較修正前之規│
│    │    │舊條文                │ˇ  │定，可依裁判上一罪論處，│
│    │    │連續數行為而犯同一之罪│    │顯然罪刑之處罰內容發生變│
│    │    │名者，以一罪論。但得加│    │動，解釋上對於刑法第二條│
│    │    │重其刑至二分之一。    │    │第一項之解釋，應包括各種│
│    │    │                      │    │影響罪刑加重之規定，按刑│
│    │    │                      │    │法第二條之法律，係指刑罰│
│    │    │                      │    │所依存的整體法律狀態，故│
│    │    │                      │    │法律有變更應指足以影響行│
│    │    │                      │    │為的可罰性與法律效果的法│
│    │    │                      │    │令，因修正而有所變更而言│
│    │    │                      │    │，此部份修正自屬法律變更│
│    │    │                      │    │，應為新舊法之比較，經新│
│    │    │                      │    │舊法比較之結果，以舊法較│
│    │    │                      │    │有利於行為人，應依舊刑法│
│    │    │                      │    │第五十六條規定論以一罪，│
│    │    │                      │    │並加重其刑。（最高法院刑│
│    │    │                      │    │事庭會議決議，臺灣高等法│
│    │    │                      │    │院暨所屬法院法律座談會決│
│    │    │                      │    │議）                    │
└──┴──┴───────────┴──┴────────────┘
附記本判決論罪之法條全文
刑法第二百十一條
偽造、變造公文書，足以生損害於公眾或他人者，處一年以上七
年以下有期徒刑。
刑法第二百十六條
行使第二百十條至第二百十五條之文書者，依偽造、變造文書或
登載不實事項或使登載不實事項之規定處斷。
